【裁判字號】    90,易,738
【裁判日期】    900830
【裁判案由】    偽造文書
【裁判全文】
臺灣屏東地方法院刑事判決                            九十年度易字第七三八號
    公  訴  人  臺灣屏東地方法院檢察署檢察官
    被      告  丙○○
    選任辯護人  孫智仁
    被      告  甲○○
右列被告等因偽造文書案件，經檢察官提起公訴（八十九年度偵字第六一三一號），
本院判決如左：
     主  文
丙○○、甲○○均無罪。
     理  由
一、公訴意旨略以：被告丙○○、甲○○明知婚姻關係猶存，因被告丙○○所有、座
    落於枋寮鄉○○段第一○一三及一○一四地號土地及門牌號碼枋寮鄉○○路四一
    號房屋，於民國八十六年九月十七日，向告訴人乙○○○抵押借款，嗣該屋改建
    ，為免日後告訴人就新屋要求補辦抵押登記，竟於八十八年四月二日佯立離婚協
    議書，以被告丙○○所有座落於屏東縣枋寮鄉○○段第一○一四地號土地全部及
    其上枋寮鄉○○段第三四六號建號建物（改建後建物，門牌號碼為屏東縣枋寮鄉
    ○○村○○路三三七號）一棟，均歸被告甲○○所有為離婚條件，旋即持該協議
    書至地政事務所，以夫妻贈與為原因，令不詳內情之承辦人員辦理所有權移轉登
    記，復於同年四月二十二日至戶政事務所辦理登記，使不明實情之戶政人員據以
    為離婚登記，足生損害於地籍、戶政管理，並使告訴人乙○○○不能取得抵押權
    ，遭受不利，因認被告二人涉犯刑法第二百十四條之明知為不實之事項，而使公
    務員登載於職務上所掌之公文書罪嫌云云。
二、按犯罪事實應依證據認定之，無證據不得推定其犯罪事實，又不能證明被告犯罪
    或其行為不罰者，應諭知無罪之判決，刑事訴訟法第一百五十四條及第三百零一
    條第一項分別定有明文。又認定犯罪事實，所憑之證據，雖不以直接證據為限，
    間接證據亦包括在內，然無論直接或間接證據，其為訴訟上之證明，須於通常一
    般之人均不致於有所懷疑，而得確信其為真實之程度者，始得據之為有罪之認定
    ，倘其證明尚未達到此一程度，而有合理性懷疑之存在時，即無從為有罪之認定
    ，最高法院著有七十六年臺上字第四九八六號判例可資參照。
三、公訴人認被告二人有上開犯行，無非以告訴人乙○○○之指述、證人曾榮盛之證
    言及現場履勘照片等為主要論據。惟訊據被告丙○○、甲○○堅詞否認有何偽造
    文書犯行，被告丙○○辯稱系爭房屋於八十七年改建後，是曾榮盛自己說只需將
    土地設定抵押權就夠了，與甲○○是真離婚，去保生路三三七號是為了看兒子而
    以等語；被告甲○○則辯稱：因丙○○到處借錢，伊不高興才與丙○○離婚，並
    要求丙○○將房屋及土地過戶，小孩現在由伊扶養，與丙○○是真離婚等語。經
    查：
（一）屏東縣枋寮鄉○○段第一０一四號土地（下稱系爭土地）於八十六年九月二十
      三日設定第四順位抵押權與告訴人乙○○○，用以擔保被告丙○○與告訴人乙○○○間一百萬元之借款債權等情，有土地謄本影本一份在卷可參，然依土地
      謄本記載，系爭土地分別於七十八年八月二十三日、八十三年八月三十日設定
      第一順位、第二順位金額分別為一百六十八萬元、二百四十萬元之最高限額抵
      押權予屏東縣枋寮地區農會；於八十六年六月二十四日設定第三順位金額為九
      十六萬元之最高限額抵押權予臺灣省合作金庫，告訴人之抵押權位於第四順位
      ，之前已有總額為五百零四萬之前順位抵押權，且依民法第八百六十七條規定
      「不動產所有人設定抵押權後，得將不動產讓與他人，但其抵押權不因此受影
      響。」，抵押權具有追及性，縱被告丙○○將系爭土地贈與給被告甲○○，告
      訴人之抵押權對被告甲○○仍有效存在之情況下，被告二人是否會為金額為一
      百萬元之第四順位抵押權大費周章辦理虛偽離婚，顯有疑義。
（二）屏東縣枋寮鄉○○段第三四六建號房屋（下稱系爭房屋，門牌號碼為屏東縣枋
      寮鄉○○村○○路三三七號），於八十七年十一月十六日辦理第一次保存登記
      ，於八十八年一月七日設定第一順位金額為四百零八萬之最高限額抵押權予屏
      東縣枋寮地區農會，被告丙○○於八十八年四月十六日將系爭房屋贈與被告甲○○等情，有卷附建物登記謄本可參，於該第一順位金額為四百零八萬之最高
      限額抵押權仍存在於系爭房屋之情況下，被告二人虛偽離婚對其等並無任何實
      益，應無規避告訴人之債權而獨厚屏東縣枋寮地區農會之必要，是被告二人欠
      缺辦理虛偽離婚之動機。
（三）又被告二人共同於系爭房屋居住生活多年，離婚後被告丙○○仍有部分衣物、
      用具未取走，且因探視子女至系爭房屋，均為人之常情，況男女感情之事，外
      人難以窺知，卷附勘驗筆錄內記載鄰居所言「被告夫婦於七、八個月前一同住
      在系爭房屋，現雖搬至中部，偶爾晚上一、二點會一同回來」等語，既未經具
      結，復不知證人真實姓名、年籍，其等於審判外之陳述，尚難採為認定被告二
      人係虛偽離婚之證據。
（四）綜上所述，被告二人既欠缺以虛偽離婚方式規避告訴人債務之動機，復無足夠
      證據證明被告二人於八十八年四月二十二日至戶政事務所辦理之離婚登記係出
      於虛偽之意，揆諸首揭說明，被告丙○○、甲○○犯罪即屬不能證明，自應為
      被告二人無罪之諭知。
據上論斷，應依刑事訴訟法第三百零一條第一項，判決如主文。
本案經檢察官蔡雯娟到庭執行職務。
中      華      民      國    九十      年      八      月     三十     日
                                      臺灣屏東地方法院刑事第三庭
                                          審判長法  官  黃國永
                                                法  官  余德正
                                                法  官  陳姵君
右正本證明與原本無異。
對於本判決如有不服應於收受送達後十日內向本院提出上訴書狀上訴於台灣高等法院
高雄分院並按他造當事人之人數附具繕本。
                                               書記官   蔡德章
中      華      民      國    九十      年      八      月     三十     日
得上訴


司法院資訊處製作；財團法人民間司法改革基金會備份。
